臺灣高等法院刑事判決　　　　　　　　　　　　　九十二年度上訴字第二六三八號
　　上　訴　人　台灣台北地方法院檢察署檢察官
　　上　訴　人
　　即　被　告　戊○○
　　　　　　　　甲○○
　　被　　　告　丁○○
　　　　　　　　己○○
　　　　　　　　庚○○
　　共　　　同
　　選任辯護人　李振燦　律師
　　　　　　　　陳志誠　律師
右上訴人因偽造文書案件，不服臺灣臺北地方法院九十一年度訴字第四六六號，中華
民國九十二年六月二十七日第一審判決（起訴案號：臺灣臺北地方法院檢察署八十九
年度偵字第四六三九號），提起上訴，本院判決如左：
    主  文
原判決關於戊○○、甲○○部分撤銷。
戊○○、甲○○共同連續行使偽造私文書，足以生損害於公眾及他人，各處有期徒刑
肆月，如易科罰金，以佰元折算壹日，均緩刑貳年。
其他上訴駁回。
    事  實
一、戊○○為王盤銘之妻，甲○○為王盤銘之長子，二人均明知王盤銘業於民國（下
    同）八十六年八月三日死亡，王盤銘死後，遺有戊○○、甲○○、王俊傑（次子
    ）、丙○○（長女）等四名法定繼承人，二人竟基於偽造文書之犯意聯絡及概括
    犯意，連續為下列行為：
  (一)王盤銘死亡後名下如附表所示之郵政存簿儲金、銀行帳戶內尚有存款，惟王盤銘
    已死，無從授權二人提領，乃基於偽造文書之犯意聯絡，分別推由甲○○（附表
    編號一、三）、洪淑貞（附表編號二），於如附表所示之時間、地點，連續盜用
    王盤銘之印章蓋用於如附表所示之郵政存簿儲金提款單、銀行存摺類存款取款憑
    條上，以分別偽造王盤銘名義之提款單、銀行存摺類存款取款憑條私文書各一紙
    ，旋持以向不知情之郵局、銀行行員行使，領取如附表所示之款項，足以生損害
    於各該郵局、銀行對於存款管理之正確性。
  (二)戊○○、甲○○明知另一王盤銘之法定繼承人即王盤銘之女丙○○，對於王盤銘
    所為口授遺囑之真實性置疑（戊○○、甲○○此部分被訴偽造文書不另為無罪之
    諭知，理由詳如後述），亦未同意該遺囑之財產分配內容，並未授權本於遺囑內
    容辦理繼承登記事宜，復承前偽造文書之犯意聯絡及概括犯意，於八十六年十一
    月十八日，推由甲○○前往臺北市松山地政事務所辦理繼承登記；由甲○○盜用
    丙○○所有、原存放於臺北市○○○路○段七九０巷廿六號一樓甲○○住處之印
    章，蓋用於土地登記申請書、土地登記清冊、繼承系統表之申請人欄、農地繼承
    人承諾書等私文書上，而偽造丙○○名義之土地登記申請書、土地登記清冊、繼
    承系統表、農地繼承人承諾書私文書各一紙，旋持向臺北市松山地政事務所承辦
    人員行使，用以矇混辦理繼承登記，使臺北市松山地政事務所承辦人員誤以為丙○○亦有會同辦理繼承登記，而將此不實之申請繼承登記市項登載在職務上所掌
    管之土地登記簿謄本上，足以生損害於丙○○及地政機關對於遺產繼承管理之正
    確性。
二、案經丙○○訴由臺灣臺北地方法院檢察署檢察官偵查起訴。
    理  由
壹、撤銷改判（被告戊○○、甲○○）部分：
  一訊據被告甲○○、戊○○雖供陳有於王盤銘死後，分別於如附表所示時間提領王
    盤銘之存款，及推由甲○○在辦理繼承登記時於土地登記申請書、土地登記清冊
    、繼承系統表、農地繼承人承諾書等文書上蓋用丙○○之印章等情，但矢口否認
    有何偽造文書犯行，辯稱：繼承登記係丙○○表示有遺囑就照遺囑辦理而為；提
    領存款則係丙○○表示應提領存款共同分配，且其中如附表編號一之新臺幣（下
    同）十二萬元存款係福德國小指示退還溢領之退休俸而為，又領得存款均依法申
    報遺產稅、復平均分配與各繼承人，自不足生損害於公眾或他人云云。惟按刑法
    第二百十條之偽造私文書罪，祇須所偽造之私文書有足以生損害於公眾或他人之
    虞為已足，至公眾或他人是否因該私文書之偽造而受到實質損害，則非所問。經
    查：
    (一)被告戊○○、甲○○於王盤銘八十六年八月三日死亡後，基於犯意之聯絡分別
      推由甲○○（附表編號一、三）、洪淑貞（附表編號二），於如附表所示之時
      間、地點，連續盜用王盤銘之印章蓋用於如附表所示之郵政存簿儲金提款單、
      銀行存摺類存款取款憑條上，以分別偽造王盤銘名義之提款單、銀行存摺類存
      款取款憑條私文書各一紙，旋持以向不知情之郵局、銀行行員行使，領取如附
      表所示之款項等情，業據被告戊○○、甲○○供陳不諱，並有提款單、取款憑
      條、郵政存簿儲金每日活動戶存提詳情表、王盤銘死亡證明書等在卷可證；被
      告戊○○、甲○○此部分自白核與事實相符，自屬可信。次查，王盤銘既已死
      亡，自無從對於其死後如附表所示之上開存款提領有何授權或同意可言；乃被
      告戊○○、甲○○竟仍以王盤銘名義製作提款文書具領，自足以生損害於各該
      郵局、銀行對於存款管理之正確性。
    (二)復按刑法第三百三十九條第一項詐欺罪之成立，以有不法所有之意圖為其構成
      要件（最高法院四十六年臺上字第二六０號判例參照）。查，台北市信義區福
      德國民小學確實曾於八十六年九月三日收回本案被繼承人王盤銘之退休金十四
      萬二千一百八十二元等情，有該國民小學九十一年七月八日北市福德國字第０
      九一三０二九二八００號函附卷為證（見原審卷第四十二頁）。觀諸該退休金
      繳回之時間與附表編號一所載之郵局存款提領時間相近，且告訴人丙○○又未
      能說明被繼承人王盤銘是否有其他可供支付該筆退休金溢領追繳款之金錢來源
      ，並又陳明嗣後有分得福德國民小學退還之該等追繳款（見原審卷第三十六頁
      ）；則被告等所辯：附表編號一之十二萬元存款係福德國小指示退還溢領之退
      休俸而為，其等並補上差額二萬餘元以繳還福德國民小學乙節，尚屬可信。再
      查，附表編號二、三所示之款項分別僅有一萬八千六百九十元及九百零七元，
      並不足以補足前述應繳還福德國民小學之不足款；則被告等所辯該等領款有經
      告訴人同意云云，亦無違常理。又查，被繼承人王盤銘死亡後，由其繼承人等
      共同具名，本得請領該被繼承人儲放在金融機構之存款，此為週知之事實。被
      告等雖偽以被繼承人王盤銘名義提領存款，涉犯偽造私文書罪名；然究其目的
      ，或為償還福德國民小學退休金溢領追繳款（如附表編號一所示），或經告訴
      人同意而領取預備用以分配各繼承人（如附表編號二、三所示），自難認其等
      有何不法所得之意圖，而無從以詐欺取財罪相繩，附此敘明。
    (三)再查，本案被告用以向臺北市松山地政事務所辦理被繼承人王盤銘遺產繼承登
      記案，其中土地登記申請書、土地登記清冊、繼承系統表申請人欄、農地繼承
      人承諾書等文件上，均有繼承人戊○○、甲○○、王俊傑、丙○○之印文，且
      繼承標的中坐落臺北市○○區○○段一小段一八四地號（應有部分萬分之三０
      九）、一八五地號（應有部分三萬分之九二七）土地由甲○○一人單獨繼承，
      臺北市○○區○○段一小段四五九號土地（應有部分二分之一）由案外人王俊
      傑一人單獨繼承等情，有臺北市松山地政事務所被繼承人王盤銘遺產繼承登記
      卷（八十六年信義字第二三七六八號申請案）在案可稽。
    (四)被告戊○○、甲○○雖辯稱已得丙○○之同意依遺囑辦理繼承登記等語。然前
      開事實業據告訴人丙○○指述甚詳，被告甲○○在原審調查中亦供稱：（問：
      八十六年五月四日遺囑是否有交給告訴人看過？）沒有，我們本來要在八十六
      年十一月十日，就是我父親百日之日公布遺囑，但當天告訴人很生氣的說有遺
      囑就照遺囑，後來就走了云云（見原審卷第三十八頁）。被告戊○○、甲○○
      於前開辦理繼承登記前，既未曾將王盤銘之遺囑提示與告訴人丙○○觀看；再
      參以告訴人自訴訟迄今迭次對於遺產之分配為強烈之爭執，並質疑被告等用以
      辦理登記之遺囑係出自偽造，甚且於八十七年三月三日提出本件告訴觀之，衡
      情顯無同意被告戊○○、甲○○依前開遺囑內容辦理登記之可能。乃被告戊○○、甲○○明知並未得同為遺產繼承人之告訴人同意，猶推由被告甲○○持用
      告訴人之印章盜蓋於土地登記申請書、土地登記清冊、繼承系統表之申請人欄
      、農地繼承人承諾書上，以偽造丙○○名義之土地登記申請書、土地登記清冊
      、繼承系統表、農地繼承人承諾書私文書各一紙，旋持向臺北市松山地政事務
      所承辦人員行使，憑以辦理本件遺產繼承分割事宜，不論所為繼承之內容是否
      真實，因該等申請案件事實上均未徵得告訴人之同意，自足以生損害於告訴人
      丙○○及地政機關對於遺產繼承管理之正確性。又，實行公訴之檢察官於原審
      九十一年七月三十一日庭訊時雖表示就前開繼承系統表部分，當庭表示請求撤
      回此部分之起訴，然此部分核與偽造文書之構成要件既屬該當，本院自仍得併
      予審判。
    (五)被告戊○○、甲○○此部分犯行事證明確，已堪認定，應依法論科。
  二核被告戊○○、甲○○所為，偽造王盤銘名義之郵政存簿儲金提款單、銀行存摺
    類存款取款憑條，及偽造丙○○名義之土地登記申請書、土地登記清冊、繼承系
    統表、農地繼承人承諾書私文書各一紙，並持以行使部分，係犯刑法第二百十六
    條、第二百十條之行使偽造私文書罪；矇混辦理繼承登記，使臺北市松山地政事
    務所承辦人員誤以為丙○○亦有會同辦理繼承登記，而將此不實之申請繼承登記
    事項登載在職務上所掌管之土地登記簿謄本部分，係犯刑法第二百十四條之使公
    務員登載不實罪。被告戊○○、甲○○二人就上開犯行，有犯意之聯絡及行為之
    分擔，皆為共同正犯。被告二人偽造私文書復持以行使，其盜用印章乃係偽造私
    文書之階段行為，又偽造私文書之低度行為應為行使偽造私文書之高度行為所吸
    收，均不另論罪。被告二人以一行為同時向臺北市松山地政事務所承辦人員行使
    偽造丙○○名義之土地登記申請書、土地登記清冊、繼承系統表、農地繼承人承
    諾書等私文書，為想像競合犯，應從一重處斷；又其等多次偽造文書犯行，時間
    緊接、方法相近、觸犯構成犯罪要件相同之罪名，顯係各基於概括犯意，應依連
    續犯之規定論以一罪，並依法加重其刑。被告等所犯刑法第二百十六條、第二百
    十條之行使偽造私文書罪及第二百十四條之使公務員登載不實罪間，有方法結果
    之牽連關係，依刑法第五十五條之規定，應從重以行使偽造私文書罪論處。又查
    ，被告等所犯刑法第二百十四條之使公務員登載不實罪，雖未經檢察官起訴，然
    此部分與已起訴之行使偽造私文書罪，有方法結果之牽連關係，屬裁判上之一罪
    ，本院自得併予審判。
  三原審據以論罪科刑，固非無見。惟查：(一)被告戊○○、甲○○提領郵局、銀行存
    款並無不法所有之意圖，並不成立詐欺取財罪，已詳如前述；原審竟另論以詐欺
    取財罪，自有未洽；(二)原審漏未就被告等所犯刑法第二百十四條之使公務員登載
    不實罪犯行論科，亦有未合。公訴人之上訴意旨，以被告戊○○、甲○○另有偽
    造王盤銘遺囑犯行，認原審僅判處有期徒刑四月，准予易科罰金，又均宣告緩刑
    二年，量刑過輕為由，指摘原判決不當，雖無理由；然被告等之上訴意旨以渠等
    無不法所有之意圖云云，指摘原判決不當，則為有理由，應由本院將原判決關於
    戊○○、甲○○部分撤銷改判。爰審酌被告戊○○、甲○○係因王盤銘死亡後，
    急於處理遺產及繼承登記事宜始為本件犯行，犯罪所生危害非鉅，其犯後態度等
    一切情狀，量處如主文所示之刑，並諭知易科罰金之折算標準；偽造之郵政存簿
    儲金提款單、取款憑條、土地登記申請書、土地登記清冊、繼承系統表之申請人
    欄、農地繼承人承諾書等私文書，業經提出而不復為被告持有；其上之王盤銘印
    文則係出自盜用並非偽造，爰均毋庸為沒收之諭知。
  四末查，被告戊○○、甲○○二人前未曾受任何有期徒刑以上刑之宣告，有本院被
    告全國前案紀錄表一紙附卷可憑。其等經此起訴審判，自當知所警惕而無虞再犯
    ，本院綜核各情，因認所宣告之刑以暫不執行為適當，併依法諭知緩刑二年，以
    啟自新。
  五公訴意旨另以：被告戊○○、甲○○與共同被告丁○○、己○○、庚○○基於行
    使偽造私文書之概括犯意聯絡，於不詳時地，以王盤銘名義，偽造內容不實之遺
    囑，足生損害於丙○○，因認被告戊○○、甲○○與共同被告丁○○、己○○、
    庚○○涉犯共同行使偽造私文書之罪嫌云云。經查，公訴人認被告戊○○、甲○○涉有上開罪嫌，無非係以告訴人丙○○之指述、證人洪英哲、洪淑宜之證言為
    其論據，然經審理結果，被告戊○○、甲○○此部分之犯罪嫌疑顯有不足（理由
    詳如後述）。惟因公訴意旨認此部分與前揭論罪科刑之行使偽造文書罪間有連續
    犯關係，屬裁判上一罪，故不另為無罪之諭知。
貳、上訴駁回（被告丁○○、己○○、庚○○無罪）部分：
  一公訴意旨略以：被告丁○○、己○○、庚○○與共同被告戊○○、甲○○基於行
    使偽造私文書之犯意聯絡，於不詳時地，以王盤銘名義，偽造內容不實之遺囑，
    足生損害於丙○○，因認被告丁○○、己○○、庚○○與共同被告戊○○、甲○○涉犯共同行使偽造私文書之罪嫌云云。
  二公訴意旨認被告丁○○、己○○、庚○○與共同被告戊○○、甲○○涉有上開罪
    嫌，無非係以告訴人丙○○之指述、證人洪英哲、洪淑宜之證言為其論據。訊據
    被告戊○○、甲○○、丁○○、己○○、庚○○均矢口否認有何偽造王盤銘遺囑
    之犯行，辯稱：確係於八十六年五月四日由被告甲○○將王盤銘自中文老人養護
    所接回，王盤銘當日精神狀況正常，可以聽得懂問話，講話雖不清楚，但可以表
    達意思，遂由被告戊○○詢問王盤銘遺產分配之意見，王盤銘逐一表示，經被告
    庚○○確認並整理後由王盤銘親自蓋指印，再由被告丁○○、己○○、庚○○在
    遺囑後簽名見證，並非偽造之遺囑等語。
　三按犯罪事實應依證據認定之，無證據不得推定其犯罪事實，刑事訴訟法第一百五
  　十四條、第三百零一條第一項定有明文。又，認定不利於被告之事實，須依積極
    證據，苟積極證據不足為不利於被告事實之認定時，即應為有利於被告之認定，
    更不必有何有利之證據。認定犯罪事實所憑之證據，雖不以直接證據為限，間接
    證據亦包括在內，然而無論直接或間接證據，其為訴訟上之證明，須於通常一般
    人均不致有所懷疑，而得確信其為真實之程度，始得據之為有罪之認定，倘其證
    明尚未達到此一程度，而有合理懷疑存在時，事實審復已就其心證上理由予以闡
    述，敘明其如何無從為有罪之確信，因而為無罪之判決，尚不得任意指為違法。
    最高法院三十年度上字第八一六號、七十六年台上字第四九八六號亦分別著有判
    例。經查：
    (一)被告戊○○、甲○○以欲製作王盤銘遺囑為由，由被告戊○○約其胞弟丁○○
      、被告甲○○約集其友人己○○及擔任律師之友人庚○○於八十六年五月四日
      前來被告戊○○、甲○○位在臺北市信義區○○○路○段七九○巷二十六號一
      樓之住處，八十六年五月四日早上，由甲○○開車前往位於臺北市信義區○○○路○段八一一號二樓之中文老人養護所接回王盤銘，王盤銘返家後，當日早
      上九時三十分起，被告庚○○、丁○○、己○○依序到達，由被告戊○○持事
      先準備好之王盤銘土地權狀，逐一提示予王盤銘詢問上開財產於其死後之分配
      意向（含返還欠款與洪英哲、洪淑宜），再由被告戊○○將王盤銘之意向告知
      被告庚○○，被告庚○○再逐一詢問王盤銘確認後，將王盤銘之意向填載於遺
      囑上，並由被告庚○○持印泥，被告戊○○將王盤銘扶起，由王盤銘親自蓋指
      印於遺囑上，再由被告丁○○、己○○、庚○○於遺囑後方簽名見證等情，業
      據被告五人於檢察官偵訊時經隔離訊問而分別供述屬實（見八十七年偵字第四
      六三九號第二卷第五頁反面以下、偵續卷第一九九頁以下），且互核供述情節
      一致。
    (二)公訴意旨雖以：告訴人丙○○指稱王盤銘於八十六年五月四日已因病而無表達
      能力，且當日並未離開中文老人養護所返家云云，並以王盤銘於八十三年十二
      月十九日臺北市立仁愛醫院急診病歷、八十四年一月四日、一月廿六日、八十
      六年六月三日臺北市立忠孝醫院急診病歷、八十四年一月四日電腦斷層掃瞄圖
      、臺北市信義區公所函覆八十四年五月八日殘障者鑑定表、八十六年二月二十
      六日殘障者鑑定表為其佐證。然據證人即八十四年五月八日為王盤銘進行殘障
      鑑定，並鑑定為多重殘障中度（語障中度、肢障輕度）之葉信宏醫師贊原審具
      結證稱：（問：本件做鑑定的原因？）一般都是為了作殘障手冊而做，本件做
      鑑定的原因我不清楚；... （問：施作何種項目來測試？）大部分受鑑定人都
      是坐輪椅來，問他們問題多數人都不會回答我，這時我需要參照之前的病歷來
      做判斷；... （問：病歷資料中曾經提及頭部外傷，而你的鑑定意見中也有提
      到有頭部外傷而認定他有語言障礙，是否就是依此推論認定？）是的，我們檢
      查病人後發現他語言所需要的器官都是正常的，但他來鑑定時又不會說話，因
      為依他有頭部外傷來判定他有語言障礙；（問：語言障礙的程度如何判定？）
      因為來的人都不說話，因此我們依照病史推定他有語言障礙，因為有殘障補助
      ，所以我們在決定語言障礙程度時，都會將程度判斷退一級，比方說一個沒有
      病史的人進來，這時我們就會拒絕鑑定，至於有病史的人進來，一句話都不說
      我們就會認定是中度，又比如一個植物人狀態的人進來或是聲帶已經切除的人
      ，我們就會鑑定他是重度語障，在我鑑定期間沒有鑑定出輕度語言障礙的，不
      是拒絕鑑定就是中度或重度的語言障礙；... （問：頭部外傷可能導致的語障
      情形包括聽不懂及說不出話，本件是何種情形？）判斷不出來；... （問：本
      件鑑定書的語言障礙的醫療效果欄你勾選無法治療，如何判定？）我是依據頭
      部外傷的病史時間來推論出；... （提示八十四年一月四日急診病歷，問：其
      中重要檢體發現欄中記載的英文是何意？）這是經過醫師評估，其上記載的意
      思是意識清楚但反應比較慢；... （問：八十六年六月三日急診病歷重要檢體
      發現欄中之英文何意？）也是意識清楚的意思；... 電腦斷層報告有提到右額
      葉及右顳葉有損傷，是否會影響語言能力無法判斷云云（見原審卷第一一五頁
      至第一二六頁）。是證人葉信宏所為之殘障鑑定雖鑑定王盤銘有中度語言障礙
      ，然仍認八十四年一月四日、八十六年六月三日之急診病歷觀之，王盤銘二次
      就醫時之意識能力均屬清楚。證人即八十六年二月二十六日為王盤銘作殘障鑑
      定之醫師楊育仁（鑑定為同類別重度障礙（語障中度、肢障重度）亦在原審證
      稱：（問：在語言障礙部分，臨床狀況上如何判定病人的程度？）大部分根據
      理學檢查，與被鑑定人當場的溝通，另外我要補充的是，作這種鑑定與勞農保
      的殘障鑑定不同，此種比較寬鬆，因為這是福利政策，鑑定的項目沒有這麼細
      ，是用概括的，語言方面的項目只有重度完全無法溝通、中度是有明顯障礙、
      輕度是聲音或語言機能障礙明顯妨礙交談，我在判斷時，視病人的狀況，例如
      中風的病人講話含糊但尚能通懂我就判定是輕度，同樣的病人我們要花更多的
      時間去溝通，但是用肢體語言去溝通，講話很含糊時，我們就會判定是中度；
      （問：若病人無法講話，但病人的肢體語言可以反應你的問題時，你如何判定
      ？）這種情形我個人是判定為中度，但每個醫師不一定；... （提示偵一卷第
      二十頁忠孝醫院八十四年一月四日急診病歷並告以要旨，問：「重要檢體發現
      」的內容？）重要檢查結果是指理學檢查，內容是神經科方面補充的，二年前
      講話有一點大舌頭，講話有點含糊，心智下降，會自言自語，日常活動正常，
      在忠孝醫院做電腦斷層時有看到腦萎縮的狀況，有瀰漫性大腦皮質萎縮的現象
      ；... 有另一位神經內科醫師寫頭顱部腦神經正常，請病人做ＦＮＦ測試（即
      請病人摸自己的鼻子在摸醫師的手指頭再摸回自己的鼻子）結果沒有問題，
      CONSCIOUSCHANGE意識改變的範圍很廣，從植物人到嗜睡都是，無法判斷王盤
      銘有無意識改變；（問：從鑑定報告中，以判動當時王盤銘的語言、意識是否
      清楚？）無法判定；（提示偵一卷第一六四頁反面並告以要旨）之前偵查中你
      到庭證稱王盤銘當時在溝通上相當困難，只能回答咿、啊，有何意見？）只是
      指王盤銘的語言表達能力有問題，但跟意識狀態無關；... （問：王盤銘當時
      可否理解醫師的話？）從急診病歷中是可以的，因為病人可以聽從醫師的指示
      做ＦＮＦ的動作；... （問：你之前證言王盤銘的腦部情形，無法做口述遺囑
      ，有何意見？）我現在無法確認，因為有些病人雖然反應是咿、啊，但照顧他
      的人聽得懂，醫師卻無法瞭解；... （問：鑑定時，病患意識不清楚，沒有理
      解能力時，你會如何判定？）我會直接跳到失智，不會再評估肢體或是語言的
      障礙能力；... 理解能力與語言能力不同，當時並沒有對王盤銘的智力部分鑑
      定，所以不能知道王盤銘是否能瞭解他人的口述；... （八十六年間王盤銘是
      聽得懂回答不出來，還是聽不動也無法回答？）我無法判定，因為當時沒有對
      王做心智鑑定；（提示八十八年偵續字第一四０號卷第二三七頁以下，即八十
      四年一月二十六日忠孝醫院急診病歷，並告以要旨，問：這份病歷是否是你寫
      的？）上半部是我寫的，病人會答非所問、語無倫次、文不對題、我聽不懂他
      的話都算是INCOHEREN TSPEECH ；... （提示忠孝醫院急診時王盤銘電腦斷層
      圖並告以要旨）依此可否判定王盤銘當時的心智有無受到影響？）無法判斷，
      就算可以看到一些不正常的黑影或病灶，也無法判定他的影響情況有多少；
      ... （問：提示偵續卷第二五七頁住院病歷摘要並告以要旨，問：當時王盤銘
      在八十六年六月三日在忠孝醫院急診時，有無診斷出其心智或意識能力出現障
      礙？）這次的急診病歷摘要均未提到任何心智、意識能力狀況的認定；... （
      問：重要檢體欄上有無關於意識的判斷？）應該是意識清楚的意思等語（見原
      審卷第一三七頁至第一四五頁）。是該證人楊育仁於檢察官偵查中雖證稱王盤
      銘無法製作口述遺囑，然在原審則明確證稱伊於鑑定時，就病患肢體語言能溝
      通、但聽不懂病人言語者，即判斷為中度語言障礙，對於王盤銘之實際心智狀
      況及語言表達能力無法確認，不能排除其他照顧王盤銘的人聽得懂王盤銘之言
      語此一情形。從而，依八十六年二月二十六日殘障者鑑定表之內容，並無從為
      被告不利之認定，至於，八十三年十二月十九日臺北市立仁愛醫院急診病歷、
      八十四年一月四日、一月廿六日、八十六年六月三日臺北市立忠孝醫院急診病
      歷及電腦斷層圖訊之身為神經內科專科醫師之證人楊育仁，亦無從據此判定王
      盤銘是否缺乏製作口述遺囑所需之心智及表達能力。綜上，前開病歷、電腦斷
      層圖、殘障者鑑定表，均無從為被告不利之認定。
    (三)證人即於八十六年間負責照護王盤銘之中文老人養護所之負責人林榮光在原審
      具結證稱：（問：就你所知，王盤銘在你們養護所期間，由無特別看護的情形
      ？）他剛去的時候不大好走路，要人扶著走，講話還可以聽得懂；跟他的對話
      只限於一些看護的話；... 剛開始至入所後一年間溝通並無問題，但後來下巴
      脫臼後講話就不清楚；... 因為當時已經病重，但溝通上他還是偶爾會回應，
      他會用哦一聲來回答，我們認為這是他理解我們說這句話的意思；... （問：
      王盤銘病重時，什麼話聽得懂，什麼話聽不懂？）我們都只問一些要不要喝水
      、要不要大小便、吃點東西之類的話，他對於同樣的問題有時後回答我們，有
      時候不回答云云（見原審卷第七十頁至第七十六頁）。證人涂秋妹亦證稱：我
      每天都會看到王盤銘，我一整天都在看護所；... （問：你平時與王盤銘有無
      做語言上溝通？）有，他剛來的時候溝通「你好嗎？我要喝水」的話都很清楚
      ，後來就比較不清楚，但因為相處久了也知道他的意思；... 王盤銘講一句話
      時，前面聽的懂，後面的話就含糊不清了等語（見原審卷第一二三頁至第一二
      五頁）。該等證言均明確證稱王盤銘雖然重病纏身，仍未完全喪失表達意思所
      需之心智及語言能力等情；核與證人即中文老人養護所負責看護王盤銘之丘玉
      梅、麗莎於偵訊時證稱：王盤銘在所期間，雖然口齒不清，但日常生活所需之
      溝通沒有問題，可以聽得懂王盤銘之言語內容等語（見偵四六三九號卷一第一
      七四頁以下、偵續卷第二一六頁以下、偵續一卷第五十一頁以下）相符。綜覈
      上開證人證詞，堪認王盤銘於八十六年五月間並未全然喪失語言能力及心智能
      力，僅表達能力不佳，但長期照護之人員仍可瞭解其意思無誤；核與證人楊育
      仁前述供證「現在無法確認（王盤銘的腦部情形），因為有些病人雖然反應是
      咿、啊，但照顧他的人聽得懂，醫師卻無法瞭解」云云相符。公訴人之上訴意
      旨以：依王盤銘之病歷資料確有記載額顳葉受創情形，即質疑其是否能夠瞭解
      外界傳達之訊息及處分財產之能力，並無理由。
    (四)告訴人丙○○雖指稱王盤銘於八十六年五月四日已因病而無表達能力，然據其
      在原審供陳：（問：你父親生前，你到過中文養護所幾次？）很多次，八十五
      年七月搬到高雄前，平均每週去看我父親一次，搬到高雄後，次數比較少，剛
      搬下去一個月，就曾經北上臺北來看我父親，那一次我父親的狀況就很差，後
      來八十五年八、十月，八十六年農曆春節期間，八十六年六月份我父親急診，
      我都有上來看我父親等語（見原審卷第一七六頁）。顯見告訴人於八十五年間
      ，僅前往探視王盤銘三次，八十六年間僅有二次，核與證人涂秋妹另證稱告訴
      人不常前來探視王盤銘等語相符。是告訴人對於王盤銘於前開遺囑製作期間之
      語言能力及心智能力，自難期有詳細清楚之認識，是其指稱王盤銘並無表達能
      力云云，核屬主觀經驗而得之臆測之詞，復與前開證人林榮光、涂秋妹、丘玉
      梅、麗莎證述內容不符，自無從為被告等人不利認定之依據。至證人即王盤銘
      之妹乙○○於偵訊中雖證稱：我去時人家說「王老師，你妹妹來了」，他只是
      眼睛睜的大大的；（去世前在忠孝醫院）有去看過（王盤銘）當時他眼睛睜的
      大大的，沒有表達能力等語（見偵續卷第二七五頁、第二七六頁）；然該證人
      亦自承不常前往探視王盤銘，且所謂王盤銘不能講話，係指伊前往探視時，王
      盤銘僅眼睛睜的大大的，沒有應答，然此究為王盤銘無法回答抑不願回答，尚
      屬不明，是其上開證言，亦無法為被告不利之認定。公訴人之上訴意旨執證人
      林容光、林涂秋妹、乙○○之證言，以王盤銘連生活上最簡單之飲食、排便等
      事項均無表達能力，認王盤銘不可能完成本案之遺囑，並不足採。
    (五)告訴人雖又指稱八十六年五月三日王盤銘並未離開中文老人養護所返家云云。
      ，然王盤銘之家屬曾接王盤銘返家用餐多次，且病重期間曾以輪椅推出去看病
      ，八十六年五月確曾由甲○○帶王盤銘外出等情，業據證人林榮光到庭結證屬
      實，復查無其他積極證據足認王盤銘並無於八十六年五月四日返家之情，自難
      僅以告訴人片面指述，據為被告等不利認定之依據。
    (六)本案遺囑中第四項載稱：本人（按指王盤銘）自民國七十年三月起，陸續承洪
      英哲慷慨解囊數度助為抒困，金額累計達新臺幣三百萬元，本人囑由長子俊凱
      依其繼承份額勉力代為清償，以報信恩，而民國八十四年二月為修繕裝潢忠孝
      東路五段七九０巷六十八弄九號一、二樓住宅，承洪淑宜女士慨借新臺幣二百
      五十萬元，迄未歸還，本人念茲，若未能於在生之日還報，特囑次子俊傑擔負
      以其繼承之份額代償云云。雖訊之證人洪英哲、洪淑宜均證稱未曾借款與王盤
      銘云云明確（見偵四六三九號卷一第一七二頁以下、第一八三頁）。然據被告
      戊○○辯稱：係多年前因房屋整修、子女出國唸書，向其父借款二百餘萬元，
      計算利息約有五百五十萬元，其父生前交代，如果能還，就還給最小的弟妹洪
      英哲、洪淑宜，所以才經過與王盤銘之商議，於遺囑內為上開記載等語。經查
      ：被告戊○○前開辯詞，雖乏相關積極證據可資佐證，然王盤銘確曾於八十六
      年五月四日間返家，在被告等人見證協助下製作本件遺囑，業經認定如前，自
      不能僅以上開部分之文字記載與實際情形略有不符，遽推翻前開認定。況衡諸
      常情，子女向父親借貸，多未有立據證明之舉，於父親逝世後，為求返還借款
      ，以之為父親後人之借貸而返還之，尚難謂有何悖於事理之處，是此部分之證
      據，亦無從為被告不利認定之依據。至上開遺囑之末端雖有月份原記載為六，
      後更改為五之痕跡，有前開臺北市松山地政事務所八十六年信義字第二三七六
      八號申請案卷宗附遺囑正本在卷可查；然此遺囑正本早於提出臺北市松山地政
      事務所時已然更改，顯非臨訟為求卸責所為。且此處月份縱有錯誤，然其原因
      之可能情形非僅一端，不能排除單純筆誤之情形，自亦無從基此即為被告等不
      利認定之依據。公訴人之上訴意旨仍執證人洪英哲、洪淑宜之前開供證，指摘
      遺囑內容不實，並無足採。
    (七)人腦之記憶非比電腦，因時隔日久或有誤會在所難免，且為事理之常。本案遺
      囑之書立過程已分據被告五人於檢察官偵訊時及本院調查中經隔離訊問，其等
      供述大致相符。公訴人之上訴意旨以何人敘述遺囑內容由庚○○代書乙節，被
      告庚○○、甲○○、己○○、丁○○所陳稍有不同；及遺囑中「王盤銘」指印
      何人所為乙節，被告己○○、庚○○所供亦有不符，指摘本案本案遺囑之真實
      性，亦不足採。
    (八)綜上所述，本件被告等人所辯稱為王盤銘製作口授遺囑之時間，王盤銘確曾離
      開平素居住之中文老人養護所返家，雖當時其表達能力因病而不佳，但並無積
      極證據足認已完全喪失製作遺囑所需之心智及表達能力，且被告五人所述之作
      成遺囑情形，經隔離訊問後仍互核一致，又遺囑內所提及返還欠款之情，雖無
      證據可資佐證，然尚與常情無違，是本件尚乏有何積極證據足認上開王盤銘並
      非王盤銘生前自行表示意思，經被告等人紀錄後由王盤銘簽名而為。
 四此外，復查無其他積極證據足認被告等人確有公訴意旨所指之偽造王盤銘遺囑犯
   行，此部分被告五人之犯罪尚屬不能證明，原審因之為被告丁○○、庚○○、己○○無罪之判決，自無不合。公訴人之上訴意旨執前詞指摘原判不當，並無理由
   ，應予駁回。
據上論斷，應依刑事訴訟法第三百六十八條、第三百六十九條第一項前段、第三百六
十四條、第二百九十九條第一項前段，刑法第二十八條、第五十六條、第二百十六條
、第二百十條、第五十五條、第四十一條第一項、第七十四條第一款，罰金罰鍰提高
標準條例第二條，判決如主文。
本案經檢察官林炳雄到庭執行職務。
中　　　華　　　民　　　國　　九十三　　年　　　一　　　月　　 二十 　　日
                              臺灣高等法院刑事第十二庭
                                  審判長法  官   劉  景  星
                                        法  官   陳  志  洋
                                        法  官   陳  博  志
右正本證明與原本無異。
如不服本判決，應於收受送達後十日內向本院提出上訴書狀，其未敘述上訴之理由者
並得於提起上訴後十日內向本院補提理由書（均須按他造當事人之人數附繕本）。
                                        書記官   陳  嘉  文
中　　　華　　　民　　　國　　九十三　　年　　　一　　　月　　二十七　　日
附錄：本案論罪科刑法條全文
刑法第二百十條
偽造、變造私文書，足以生損害於公眾或他人者，處五年以下有期徒刑。
刑法第二百十六條
行使第二百十條至第二百十五條之文書者，依偽造、變造文書或登載不實事項或使登
載不實事項之規定處斷。
附表
┌──┬────┬────┬───────┬────┬─────┬───┐
│編號│時    間│地    點│存款名稱      │金    額│偽造私文書│備  考│
│    │        │        │              │        │名稱      │      │
├──┼────┼────┼───────┼────┼─────┼───┤
│ 一 │八十六年│臺北市忠│郵政存簿儲金二│十二萬元│郵政存簿儲│被告王│
│    │八月四日│孝東路五│0000000│        │金提款單（│俊凱提│
│    │        │段九九四│七０七一號帳戶│        │盜用王盤銘│領    │
│    │        │號南港後│              │        │印文二枚）│      │
│    │        │山埤郵局│              │        │          │      │
├──┼────┼────┼───────┼────┼─────┼───┤
│ 二 │八十六年│同右    │同右          │一萬八千│同右      │被告洪│
│    │十月十八│        │              │六百九十│          │淑真提│
│    │日      │        │              │元      │          │領    │
├──┼────┼────┼───────┼────┼─────┼───┤
│ 三 │八十六年│臺北市忠│華南商業銀行一│九百零七│華南商業銀│被告王│
│    │十月廿一│孝東路五│0000000│元      │行存摺類存│俊凱提│
│    │日      │段九六八│０四六六號帳戶│        │款取款憑條│領    │
│    │        │號華南商│              │        │          │      │
│    │        │業銀行永│              │        │          │      │
│    │        │吉分行  │              │        │          │      │
└──┴────┴────┴───────┴────┴─────┴───┘
